臺灣臺中地方法院民事判決
109年度重訴字第375號
原      告  林泳龍  

            林映汝  
共      同
訴訟代理人  黃文皇律師
被      告  林永茗  
            林金霞  
            沈林金鳯
上二人共同
訴訟代理人  林佳怡律師
複代理人    張莠茹律師
被      告  劉月容  

上列當事人間分割共有物事件，經本院於民國110年10月4日言詞
辯論終結，判決如下：
    主    文
兩造共有坐落臺中市○○區○○段000○00000○000地號土地，應予分
割為如附圖所示Ａ部分面積611平方公尺，分歸被告林金霞、沈林
金鳯取得，並按應有部分十分之七、十分之三比例共有；Ｂ部分
面積610平方公尺，分歸原告林泳龍、林映汝及被告林永茗、劉
月容取得，並按應有部分百分之十六、百分之二十五、百分之二
十一、百分之三十八比例共有；Ｃ部分面積234平方公尺，分歸原
告林泳龍、林映汝及被告林永茗、劉月容取得，並按應有部分六
十分之十四、六十分之十五、六十分之十七、六十分之十四比例
共有；Ｄ部分面積234平方公尺，分歸被告林金霞、沈林金鳯取得
，並按應有部分十分之七、十分之三比例共有。
訴訟費用由被告林金霞、沈林金鳯負擔二分之一；餘由原告及被
告林永茗、劉月容負擔。
    事實及理由
壹、程序事項：
　　程序事項：被告林永茗經合法通知，未於最後言詞辯論期日
    到場，核無民事訴訟法第386 條所列各款情形，爰依原告之
    聲請，由其一造辯論而為判決。
貳、實體事項：
一、原告方面：
（一）兩造共有坐落臺中市○○區○○段000○00000○000地號土地，
      均係繼承取得。臺中市○○區○○段000地號土地地目為停車
      場用地，臺中市○○區○○段000地號土地及同段108-1地號土
      地地目均為市場用地，目前系爭土地使用現狀為：臺中市
      ○○區○○段000地號上搭有建物經營洗車場、咖啡店、百貨
      商店。臺中市○○區○○段00000地號土地上搭建倉庫及辦公
      室。臺中市○○區○○段000地號土地上搭建鐵皮屋經營黃昏
      市場。本件因兩造間無法達成分割協議，又兩造並無不分
      割之協議，亦無有因物之使用目的而不能分割之情形，且
      兩造間無法達成協議分割，故依法請求鈞院准為判決分割
      ，原告及被告林永茗、劉月容（下稱原告等四人）並均同
      意就分得部分，按原應有部分比例維持共有。並聲明：如
      主文第一項所示（附圖所示分割方案，下稱原告方案）。
      如被告沈林金鳯、林金霞二人（下稱被告二人）不願分得
      附圖所示Ａ、Ｄ部分，亦可將附圖所示Ｂ、Ｃ部分分歸被告二
      人（即如附圖一所示分割方案，下稱原告修正方案）。
（二）對被告二人分割方案之陳述：
　　　被告二人之先位分割方案（如附圖二）無異於將使用分區
      不同之110、108-1地號二筆土地合併分割，與法律規定不
      符，此觀民法第824條修法理由甚明。至於備位分割方案
      主張108-1地號土地公告現值低，然又主張將之全部分配
      給林金霞，再由林金霞以金錢補償原告等四人，備位主張
      顯然有所矛盾，蓋被告既然主張108-1地號公告價值較低
      又為何要求將該筆土地全部分配給被告林金霞，且依原告
      方案，將108-1地號土地與101地號土地合併分割反可以增
      加土地之經濟價值效用，且108-1地號土號與101地號土地
      合併分割後可以直接通四平路，反倒增加價值，並無不公
      平情事。　　　
二、被告方面：
（一）被告林永茗未於最後言詞辯論期日到場，但曾具狀表示同
　　  意原告方案。
（二）被告林映汝則陳稱同意原告方案。
（三）被告沈林金鳯、林金霞主張：
　　  系爭101、108-1、110土地符合民法第824條第5項合併分
      割之規定，被告二人主張應予合併分割，而土地的使用分
      區不同，無礙土地合併分割之主張，僅是依地籍測量實施
      規則，此三筆土地不得合併為一宗土地，此為行政限制，
      與被告二人主張依民法第824條第5項合併分割規定有別。
      被告二人之先位分割方案如附圖二所示。即將附圖二所示
      Ａ、Ｄ部分分歸原告等四人，Ｂ、Ｃ、及108-1地號土地分歸
      被告二人，並均按目前應有部分比例維持共有。此一方案
      除了比較符合目前使用現況（黃昏市場由被告林金霞經營
      管理，108-1地號土地上搭蓋之辦公室、冷凍庫及水塔亦
      由被告林金霞管理使用），且被告二人願以公告現值較高
      之110地號土地應有部分與原告等四人交換取得公告現值
      較低之108-1地號土地，原告等四人並未吃虧，又與108-1
      地號土地相連之同段107地號土地，被告二人亦為共有人
      ，原告等四人則非共有人，故將108-1地號土地分歸被告
      二人，未來可與107地號土地合併運用，自較能發揮經濟
      效益。至於備位方案，則係由被告林金霞單獨取得108-1
      地號土地，並在鑑價後以金錢找補方式補償原告等四人；
      其他二筆土地則由原告等四人及被告二人各自取得二分之
      一。
參、得心證之理由：
一、按「各共有人，除法令另有規定外，得隨時請求分割共有物
    。但因物之使用目的不能分割或契約訂有不分割之期限者，
    不在此限。」，為民法第823條第1項所明定，此項規定，旨
    在消滅物之共有狀態，以利融通與增進經濟效益。又按「共
    有物之分割，依共有人協議之方法行之。分割之方法不能協
    議決定，或於協議決定後因消滅時效完成經共有人拒絕履行
    者，法院得因任何共有人之請求，命為下列之分配：一、以
    原物分配於各共有人。但各共有人均受原物之分配顯有困難
    者，得將原物分配於部分共有人。二、原物分配顯有困難時
    ，得變賣共有物，以價金分配於各共有人；或以原物之一部
    分分配於各共有人，他部分變賣，以價金分配於各共有人。
    以原物為分配時，如共有人中有未受分配，或不能按其應有
    部分受分配者，得以金錢補償之。以原物為分配時，因共有
    人之利益或其他必要情形，得就共有物之一部分仍維持共有
    。」民法第824 條第1項至第4項亦定有明文。經查：系爭三
    筆土地為兩造所共有，使用分區、面積、應有部分比例、公
    告現值均如附表所示，有系爭土地登記第一類謄本、地籍圖
    謄本（見本院卷第73-85、第57頁）附卷可稽，且為被告所
    不爭執。又系爭土地並無約定不得分割之期限，復無法達成
    分割協議等情，亦為兩造所不爭執。自均堪信實。
二、再按裁判分割共有物，屬形成判決，法院定共有物之分割方
    法，固應斟酌當事人之聲明、共有物之性質、經濟效用及全
    體共有人之利益等，而本其自由裁量權為公平合理之分配，
    但並不受當事人聲明、主張或分管約定之拘束（最高法院93
    年度臺上字第1797號裁判要旨參照）；按共有物分割應審酌
    共有人之應有部分比例，各共有人之意願，各共有人間有無
    符合公平之原則及整體共有人之經濟利益等因素為通盤之考
    量，以求得最合理之分割方法。經查：（一）原告方案（如
    附圖所示）雖未能符合被告先、備位方案共同需求，即將10
    8-1地號土地分歸被告二人或被告林金霞一人。但依此方案
    ，被告二人可取得超過101地號土地二分之一面積達37平方
    公尺之土地，被告二人在101地號土地取得之611平方公尺土
    地（574+37=611），適可以滿足被告二人所稱容納現有之36
    名攤商及格數攤位之需求（被告二人主張現有攤商均在101
    地號土地上設攤，是至少應取得101地號土地一半面積即574
    平方公尺，始足以容納現有攤商）。（二）被告二人稱原告
    修正方案，將公告現值較低之108-1地號土地全部分給被告
    二人，而將面臨15米寬之四平路較有價值之101地號土地其
    中611平方公尺土地分歸原告等四人，由價值分配觀點，對
    被告二人不公平；是則依原告方案，將價值較低之108-1地
    號土地分歸原告等四人，而將價值較高之Ａ部分分歸被告二
    人，即無被告二人所稱之不公平情形存在。（三）依原告方
    案，系爭三筆土地公告現值最高之110地號土地，係由原告
    等四人分得Ｃ部分，與被告二人分得之Ｄ部分，面積均同為23
    4平方公尺，符合公平原則。且依被告二人所述，原告林泳
    龍在110地號土地經營洗車場；而系爭黃昏市場之主要經營
    者被告林金霞及被告沈林金鳯二人則取得101地號土地其中
    較大面積之Ａ部分，與使用現況相符。（四）目前設在108-1
    地號土地之辦公室、水塔及冷凍庫，雖依原告方案，係由原
    告等四人取得（附圖所示Ｂ部分內）；但被告二人可將其移
    至被告二人分得之Ａ部分內目前尚未有攤格占用之空間，即
    可不影響現有攤商及黃昏市場之營運。（五）依原告方案，
    既無涉不同使用分區土地合併分割之違法疑義；亦可省下被
    告二人備位方案所需之鑑價費用，自較為可採。且原告等四
    人與被告二人之應有部分，合計均為各筆土地之二分之一，
    是以原物分割後各筆土地臨道路部分，亦有足夠面寬，無論
    繼續營運或轉賣他人，均足以發揮經濟效益。
三、綜上所述，本院認原告方案應屬妥適，並符合公平，爰依原
    告分割方案，判決如主文第1項所示。
四、末按因共有物分割事件涉訟，由敗訴當事人負擔訴訟費用顯
    失公平者，法院得酌量情形，命勝訴之當事人負擔其一部，
    民事訴訟法第80條之1定有明文。本件為共有物分割事件，
    在性質上並無訟爭性，縱令兩造互易其地位，裁判結果仍無
    不同，故由被告負擔全部費用，顯有失公平，是本院酌量兩
    造之情形，認訴訟費用宜由各當事人依其應有部分比例分擔
    ，較為公允，爰判決如主文第2項所示。
肆、訴訟費用負擔之依據：民事訴訟法第80條之1。
　　
中　　華　　民　　國　　110 　年　　11　　月　　1 　　日
                  民事第一庭  法  官     曹宗鼎
上正本係照原本作成。
如對本判決上訴，須於判決送達後20日內向本院提出上訴狀。如
委任律師提起上訴者，應一併繳納上訴審裁判費。　　　　　　
中　　華　　民　　國　　110 　年　　11　　月　　1 　　日
                              書記官     曾右喬
附表　　　　　　　　　
地號（仁德段） 101 108-1 110 面積 1148㎡ 73㎡ 468㎡ 使用分區 市場用地 市場用地 停車場用地 公告現值/單位新台幣 47085元/㎡ 38700元/㎡ 47616元/㎡ 共有人姓名 應有部分   林金霞 210/600 1120/3200 5250/15000 沈林金鳯 90/600 480/3200 2250/15000 林映汝 75/600 400/3200 1875/15000 林泳龍 47/600 373/3200 1750/15000 林永茗 62/600 454/3200 2125/15000 劉月容 116/600 373/3200 1750/15000